臺灣桃園地方法院民事判決　　　　　　 93年度重訴字第166號
原　　　告　丑○○
訴訟代理人　洪明俊律師
　　　　　　邱清銜律師
被　　　告　辰○○○
　　　　　　壬○○
　　　　　　辛○○
　　　　　　　　　　　　號
　　　　　　子○○
　　　　　　　　　　　　弄3號.
　　　　　　丙○○
　　　　　　　　　　　　號
　　　　　　己○○
　　　　　　　　　　　　63巷.
　　　　　　乙○○
　　　　　　庚○○○
　　　　　　丁○○
　　　　　　甲○○
　　　　　　寅○○
　　　　　　巳○○
　　　　　　　　　　　　6號
　　　　　　午○○
兼 共　 同
訴訟代理人　未○○
被　　　告　戊○○
　　　　　　　　　　　　1號
　　　　　　癸○○
　　　　　　卯○○
上列當事人間請求分割共有物事件，於民國94年10月6 日辯論終
結，本院判決如下：
    主  文
兩造共有坐落桃園縣龍潭鄉○○○段第383 之14及383 之11地號
土地，依下列方法分割：
(一)如附圖所示Ａ部分（383 之14地號、面積139 平方公尺）土地
  分歸被告辰○○○、壬○○、辛○○、子○○、癸○○、丙○○、己○○、乙○○、庚○○○、丁○○、甲○○、寅○○、
  巳○○、午○○、未○○等十五人取得，並按原應有部分比列
  保持共有。
(二)如附圖所示Ｂ部分（383 之14地號、面積9 平方公尺）、Ｆ部
  分（383 之11地號、面積59平方公尺）土地分歸被告戊○○取
  得。
(三)如附圖所示Ｃ部分（383 之14地號、面積16平方公尺）、Ｅ部
  分（383 之11地號、面積105 平方公尺）土地分歸被告卯○○
  取得。
(四)如附圖所示Ｇ部分（383 之11地號、面積265 平方公尺）土地
  分歸被告甲○○、壬○○、辛○○、子○○、癸○○等五人取
  得，並按原應有部分比例保持共有。
(五)如附圖所示Ｈ部分（383 之11地號、面積478 平方公尺）土地
  分歸被告辰○○○、巳○○、午○○等三人取得，並按原應有
  部分比例保持共有。
(六)如附圖所示Ｉ部分（383 之11地號、面積193 平方公尺）土地
  分歸被告未○○、寅○○、丙○○、己○○、乙○○、庚○○○、丁○○等七人取得，並按原應有部分比例保持共有。
(七)如附圖所示Ｄ部分（383 之14地號、面積398 平方公尺）、Ｊ
  部分（383 之11地號、面積2,673 平方公尺）土地分歸原告取
  得。
訴訟費用由兩造依附表三所示比例負擔。
    事  實
甲、原告方面：
一、聲明：如主文所示。
二、陳述：
  (一)兩造共有坐落桃園縣龍潭鄉○○○段第383 之11及383 之14
    地號土地二筆（下稱本件土地），地目為田，面積分別為3,
    773 平方公尺及562 平方公尺。共有人之應有部分如附表一
    、二所示分割前之持分比例欄所載。因本件土地處於共有狀
    態，不僅各共有人之權利範圍時有糾紛，亦有損土地之有效
    利用，原告與被告等人協議分割共有物時，因共有之人數眾
    多，意見紛歧，始終無法達成協議。而本件共有土地，並無
    因物之使用目的不能分割之情形，亦無不為分割之約定，爰
    請求准予分割。
  (二)參酌各共有人使用之現況及分配後所在位置之價值，請准依
    附圖所示分割，即將Ａ部分，分歸被告辰○○○、壬○○、
    辛○○、子○○、癸○○、丙○○、己○○、乙○○、庚○○○、丁○○、甲○○、寅○○、巳○○、午○○、未○○
    等15人取得；Ｂ、Ｆ部分，分歸被告戊○○取得；Ｃ、Ｅ部
    分，分歸被告卯○○取得；Ｄ、Ｊ部分，分歸原告取得；Ｇ
    部分，分歸被告甲○○、壬○○、辛○○、子○○、癸○○
    等5 人取得；Ｈ部分，分歸被告辰○○○、巳○○、午○○
    等3 人取得；Ｉ部分，分歸被告未○○、寅○○、丙○○、
    己○○、乙○○、庚○○○、丁○○等7 人取得；除被告戊○○外，其餘被告均表示同意分割，且除被告戊○○、卯○○二人外，其餘被告在分割後，仍願如附表一、二所示保持
    共有關係。
三、證據：提出土地登記謄本、異動索引、分割方案、共有系統
    表、土地分配詳表、存證信函等為證。
乙、被告方面：
一、被告辰○○○、壬○○、辛○○、子○○、丙○○、己○○
    、乙○○、庚○○○、丁○○、甲○○、寅○○、巳○○、
    午○○、未○○部分：
  (一)聲明：均同意分割。
  (二)陳述：均同意分割，併願意就分割後分得之土地，依原告聲
    明之方式，分別維持共有。
  (三)證據；提出分割後維持共有同意書四份為證。
二、被告戊○○部分：被告未到場，亦未提出任何書狀做何聲明
    或陳述。
三、被告癸○○部分：
  (一)聲明：同意分割。
  (二)陳述：就原告提出之分割方案無意見，並願與其他部分共有
    人於分割後維持共有。
四、被告卯○○部分：
  (一)聲明：同意分割。
  (二)陳述：就原告提出之分割方案無意見。
丙：本院依職權函桃園縣大溪地政事務所（下稱大溪地政事務所
    ）會同至現場履勘及測量本件土地。
    理  由
一、本件被告戊○○經合法通知，未於言詞辯論期日到場，核無
    民事訴訟法第386 條各款所列情形，依原告聲請，由其一造
    辯論而為判決。
二、原告主張本件土地為兩造共有，共有持分比例於分割前如附
    表一、二所示，並有土地登記謄本可參。本件土地並無因物
    之使用目的不能分割之情形，兩造亦無不得分割之約定，且
    雙方無法協議分割，為增進土地之利用價值，為此訴請判決
    依附圖所示分割，即將Ａ部分，分歸被告辰○○○、壬○○
    、辛○○、子○○、癸○○、丙○○、己○○、乙○○、庚○○○、丁○○、甲○○、寅○○、巳○○、午○○、未○○等15人取得；Ｂ、Ｆ部分，分歸被告戊○○取得；Ｃ、Ｅ
    部分，分歸被告卯○○取得；Ｄ、Ｊ部分，分歸原告取得；
    Ｇ部分，分歸被告甲○○、壬○○、辛○○、子○○、癸○○等5 人取得；Ｈ部分，分歸被告辰○○○、巳○○、午○○等3 人取得；Ｉ部分，分歸被告未○○、寅○○、丙○○
    、己○○、乙○○、庚○○○、丁○○等7 人取得；除被告
    戊○○外，其餘被告均表示同意分割，且除被告戊○○、卯
    ○○外，其餘被告在分割後，仍願如附表一、二所示保持共
    有關係等語。
三、按各共有人，得隨時請求分割共有物。但因物之使用目的不
    能分割或契約訂有不分割之期限者，不在此限。又共有物之
    分割，依共有人協議之方法行之。分割之方法不能協議決定
    者，法院得因任何共有人之聲請，命為原物分割或變價分配
    。民法第823 條第1 項、第824 條第1 、2 項分別定有明文
    。查本件二筆土地，地目均為田，面積分別為3,773 平方公
    尺（383 之11地號）及562 平方公尺（383 之14地號），而
    本件土地並無因物之使用目的不能分割之情形，現共有人即
    兩造亦未定有不分割之協議或期限，為兩造所不爭執，是原
    告稱本件土地未有協議分割或不分割等情，應屬可採。再本
    件土地之地目為田，為農業用地，現種植稻米（見本院94年
    5 月20日現場履勘所做之筆錄），依農業發展條例（下稱農
    發條例）第16條第1 項規定每宗耕地分割後每人所有面積未
    達0.25公頃者，不得分割。但有下列情形之一者，不在此限
    ：四本條例中華民國89年1 月4 日修正施行前之共有耕地，
    得分割為單獨所有。本件兩造取得本件土地應有部分之原因
    ，被告辰○○○、壬○○、辛○○、子○○、癸○○、丙○○、己○○、乙○○、庚○○○、丁○○、甲○○、寅○○
    、戊○○、卯○○等係因繼承而取得，而原告係在55年3 月
    24日即買受本件土地應有部分，其取得是在上開法令修正前
    ，而被告巳○○、午○○、未○○等三人，則分別於92年9
    至93年1 月間向原共有人曾秀花、侯姵如、蕭侯美玉、蕭錦
    松等四人買受應有部分後成為共有人，曾秀花等四人則退出
    共有關係，有土地登記謄本及異動索引等在卷可參。可見渠
    等買受應有部分並未增加共有人之人數，且與上開法令並無
    抵觸，再內政部於93年3 月30日所發布之「耕地分割執行要
    點第十二規定，依本條例第16條第1 項第4 款規定申辦分割之
    共有耕地，部分共有人於本條例修正後，移轉持分土地，其
    分割後，土地宗數未超過修正前共有人數者，得申請分割。
    本件土地依原告主張之分割方案分割後，其分割後之宗數為
    十筆，並未超出原共有人19人之人數，亦符上開執行要點之
    規定。從而原告依民法第823 條第1 項前段、第824 條第2
    項第1 款之規定，請求本院裁判分割本件土地，並以原物分
    配與各共有人，自屬於法有據，為有理由，應予准許。
四、再請求共有物之分割，應由法院依民法第824 條第2 項命為
    適當之分配，不受當事人主張之拘束。又分割共有物時，法
    院應參酌當事人之聲明、共有物之性質、經濟效用及全體共
    有人利益等情狀公平決之。而分割共有物，以消滅共有關係
    為目的。法院裁判分割共有土地時，除因該土地內部分土地
    之使用目的不能分割（如為道路），或部分共有人仍願維持
    共有關係，應就該部分土地不予分割或准該部分共有人成立
    新共有關係外，應將土地分配於各共有人單獨所有。有最高
    法院69年台上字第1831號判例可參。查被告辰○○○、壬○○、辛○○、子○○、癸○○、丙○○、己○○、乙○○、
    庚○○○、丁○○、甲○○、寅○○、巳○○、午○○、未
    ○○等15人表示就本件383 之14地號土地於分割後，願繼續
    保持共有關係，而就383 之11地號土地部分，被告甲○○、
    壬○○、辛○○、子○○、癸○○等5 人；辰○○○、巳○○、午○○等3 人；未○○、寅○○、丙○○、己○○、乙○○、庚○○○、丁○○等7 人，亦分別表示願於分割後就
    取得之土地仍保持共有關係，以便渠等共同利用土地，有渠
    等願意維持共有之同意書在卷可稽。再兩造分割後可取得之
    土地面積，依原應有部分比例計算，而分割後就取得土地保
    持共有之應有部分比例，則按渠等原應有部分比例保持共有
    ，為兩造所不爭執；再本件二筆土地均為一完整之長方形狀
    ，383 之11地號土地部分，南邊為計劃道路，西邊、北邊均
    有計劃道路；383 之14地號土地部分，西邊臨道路、西北邊
    為學校、北邊有計劃道路等情，有本院於94年5 月20日會同
    大溪地政事務所至現場履勘所做之勘驗筆錄在卷可，兩造
    對此亦不爭執，故本院認將如附圖所示Ａ部分（383 之14地
    號、面積139 平方公尺）土地分歸被告辰○○○、壬○○、
    辛○○、子○○、癸○○、丙○○、己○○、乙○○、庚○○○、丁○○、甲○○、寅○○、巳○○、午○○、未○○
    等15人取得；附圖所示Ｂ部分（383 之14地號、面積9 平方
    公尺）、Ｆ部分（383 之11地號、面積59平方公尺）土地分
    歸被告戊○○取得；附圖所示Ｃ部分（383 之14地號、面積
    16平方公尺）、Ｅ部分（383 之11地號、面積10 5平方公尺
    ）土地分歸被告卯○○取得；附圖所示Ｄ部分（383 之14地
    號、面積398 平方公尺）、Ｊ部分（383 之11地號、面積2,
    673 平方公尺）土地分歸原告取得；附圖所示Ｇ部分（383
    之11地號、面積265 平方公尺）土地分歸被告甲○○、壬○○、辛○○、子○○、癸○○等5 人取得；附圖所示Ｈ部分
    （383 之11地號、面積478 平方公尺）土地分歸被告辰○○○、巳○○、午○○等3 人取得；附圖所示Ｉ部分（383 之
    11地號、面積193 平方公尺）土地分歸被告未○○、寅○○
    、丙○○、己○○、乙○○、庚○○○、丁○○等7人 取得
    ；分割後保持共有部分之應有部分，則按渠等分割前之應有
    部分比例計算之。此可使本件土地於分割後所取得之各部分
    ，均衡取得並均有面臨道路使用之便利，有利於兩造對取得
    之各該土地之有效利用及全體共有人之利益，得以發揮本件
    土地之最大經濟利益。是審酌本件土地之現有使用狀況、價
    值高低、位置及分割後之經濟利益，並考量共有人應有部分
    所占面積大小等情狀，認以上開分割方法最為適當、公允，
    故以此為分割本件土地之方法，爰將本件土地分割如主文第
    1 項所示。
五、又本件共有土地之分割，雖為原告勝訴之判決，但土地之分
    割，兩造均蒙其利，雖就分割方法有爭議，惟均屬伸張或防
    衛權利所必要之行為，故訴訟費用應由兩造公平負擔之。因
    本件土地分割後共有人分得之土地面積不盡相同，故應由兩
    造按其就本件土地之應有部分比例，換算後分擔本件訴訟費
    用，即以兩造就本件土地之應有部分比例，換算後以如附表
    三所示比例，為訴訟費用負擔之依據，故兩造應分擔之訴訟
    費用，依附表三所示比例分擔之。
六、據上論結，本件原告之訴為有理由，依民事訴訟法第385 條
    第1 項前段、第78條、第80條之1，判決如主文。
中　　華　　民　　國　　94　　年　　10　　月　　20　　日
                民事第三庭    法　官　潘進柳
以上正本係照原本作成
如對本判決上訴，須於判決送達後20日內向本院提出上訴狀
中　　華　　民　　國　　94　　年　　10　　月　　20　　日
                              書記官　李麗娟
 附表一（383之14地號）：
┌───────────┬───────────────┐
│    分      割      前│    分      割      後        │
├────┬──────┼───┬───┬───────┤
│姓  名  │應有部分    │編  號│面  積│ 備        註 │
├────┼──────┼───┼───┼───────┤
│辰○○○│  1/64      │　Ａ  │  139 │分割後維持共有│
│壬○○  │  1/64      │      │平方公│。            │
│辛○○  │  1/64      │      │尺（下│分割後之應有部│
│子○○  │  1/64      │      │同）  │分比例，依分割│
│癸○○  │  1/64      │　    │      │前之應有部分比│
│丙○○  │  1/320     │      │      │例計算之。    │
│己○○  │  1/320     │      │      │              │
│乙○○  │  1/320     │      │      │              │
│庚○○○│  1/320     │      │      │              │
│丁○○  │  1/320     │      │      │              │
│甲○○  │  1/128     │      │      │              │
│寅○○  │  1/128     │      │      │              │
│巳○○  │  2/36      │      │      │              │
│午○○  │  2/36      │      │      │              │
│未○○  │  1/36      │      │      │              │
├────┼──────┼───┼───┼───────┤
│戊○○  │  1/64      │　Ｂ  │    9 │              │
├────┼──────┼───┼───┼───────┤
│卯○○  │  1/36      │　Ｃ  │   16 │              │
├────┼──────┼───┼───┼───────┤
│丑○○  │ 17/24　    │　Ｄ  │  398 │              │
├────┼──────┼───┼───┼───────┤
│合  計  │            │　    │  562 │              │
└────┴──────┴───┴───┴───────┘
附表二（383之11地號）：
┌───────────┬───────────────┐
│    分      割      前│    分       割               │
├────┬──────┼───┬───┬───────┤
│姓  名  │應有部分    │編  號│面  積│ 備        註 │
├────┼──────┼───┼───┼───────┤
│卯○○  │  1/36      │　Ｅ  │  105 │              │
├────┼──────┼───┼───┼───────┤
│戊○○  │  1/64      │  Ｆ  │   59 │              │
├────┼──────┼───┼───┼───────┤
│甲○○  │  1/128     │  Ｇ  │  265 │分割後維持共有│
│壬○○  │  1/64      │      │      │。            │
│辛○○  │  1/64      │      │      │分割後之應有部│
│子○○  │  1/64      │      │      │分比例，依分割│
│癸○○  │  1/64      │      │      │前之應有部分比│
│        │            │      │      │例計算之。    │
├────┼──────┼───┼───┼───────┤
│辰○○○│  1/64      │  Ｈ  │  478 │同上          │
│巳○○  │  2/36      │      │      │              │
│午○○  │  2/36      │      │      │              │
├────┼──────┼───┼───┼───────┤
│未○○  │  1/36      │  Ｉ  │  193 │同上          │
│寅○○  │  1/128     │      │      │              │
│丙○○  │  1/320     │      │      │              │
│己○○  │  1/320     │      │      │              │
│乙○○  │  1/320     │      │      │              │
│庚○○○│  1/320     │      │      │              │
│丁○○  │  1/320     │      │      │              │
├────┼──────┼───┼───┼───────┤
│丑○○  │ 17/24      │  Ｊ  │2,673 │              │
├────┼──────┼───┼───┼───────┤
│合  計  │            │      │3,773 │              │
└────┴──────┴───┴───┴───────┘
 附表三
┌────┬──────┬──────┬───────┐
│姓  名  │應有部分    │訴訟費用負擔│ 備        註 │
├────┼──────┼──────┼───────┤
│辰○○○│  1/64      │    1.5%    │              │
│壬○○  │  1/64      │    1.5%    │              │
│辛○○  │  1/64      │    1.5%    │              │
│子○○  │  1/64      │    1.5%    │              │
│癸○○  │  1/64      │    1.5%    │              │
│戊○○  │  1/64      │    1.5%    │              │
│丙○○  │  1/320     │    0.5%    │              │
│己○○  │  1/320     │    0.5%    │              │
│乙○○  │  1/320     │    0.5%    │              │
│庚○○○│  1/320     │    0.5%    │              │
│丁○○  │  1/320     │    0.5%    │              │
│甲○○  │  1/128     │    0.7%    │              │
│寅○○  │  1/128     │    0.7%    │              │
│巳○○  │  2/36      │    5.5%    │              │
│午○○  │  2/36      │    5.5%    │              │
│未○○  │  1/36      │    2.7%    │              │
│卯○○  │  1/36      │    2.7%    │              │
│丑○○  │ 17/24　    │   70.7%    │              │
└────┴──────┴──────┴───────┘
